【裁判字號】    97,上易,927
【裁判日期】    971210
【裁判案由】    詐欺
【裁判全文】
臺灣高等法院高雄分院刑事判決         97年度上易字第927號
上  訴  人  臺灣高雄地方法院檢察署檢察官
被      告  甲○○
上列上訴人因被告詐欺案件，不服臺灣高雄地方法院97年度易字
第983 號中華民國97年9 月30日第一審判決（起訴案號：臺灣高
雄地方法院檢察署96年度偵字第13958 號、第15698 號），提起
上訴，本院判決如下：
    主  文
上訴駁回。
    事實及理由
一、本案經本院審理結果，認第一審判決被告甲○○無罪。核其
    認事用法均無不合，應予維持，並引用第一審判決書記載之
    證據及理由（如附件）。
二、公訴人上訴意旨雖以：(一)向來實務見解固以幫助犯無獨立性
    ，其處罰須以正犯已經犯罪為前提，若無正犯犯罪行為存在
    ，即無成立幫助犯餘地。此於一般犯罪猶屬有理，惟於「交
    付帳戶而涉犯幫助詐欺罪」此種犯罪則應檢討。蓋一般咸認
    不以自己名義設立帳戶，而收取他人存摺者，必將取得之存
    摺用於不正當之途；交付存摺者，亦當有此認識或預見。然
    交付存摺者並不確知收取存摺者何時將持存摺犯罪且用以犯
    何罪；若強調幫助犯之從屬性，此等犯罪之執法上，將生2
    大弊端：正犯可能將帳戶用以犯擄人勒贖罪，導致單純賣
    帳戶者亦可能涉犯擄人勒贖之重罪。此種情形實非交付帳戶
    者所能預見，對其論以擄人勒贖罪之幫助犯，顯非合理。
    因幫助犯本身並無法預期正犯實行犯罪行為之時間，如將幫
    助犯之適用法律繫諸於正犯著手時間，對幫助犯本身而言，
    犯罪時間不確定，導致適用法律不確定，亦難符合公平正義
    。(二)為排除上述不合理，而合於法之安定性及公平性，立法
    上實應視此為特殊類型犯罪而設處罰專條。然此等特殊犯罪
    在目前法律尚無專條之規定，純依刑法幫助犯概念而行，則
    落入前開不合理之情。法律適用上，實應考量此等類型犯罪
    之特殊性，限縮幫助犯從屬性，認此等幫助犯以幫助時為其
    行為時點。據此，本件被告雖因警方查獲而未及將存摺交付
    正犯「蔡先生」及其所屬詐欺集團使用，仍應認被告之幫助
    犯行已著手而未遂。原審不察，遽為被告無罪之諭知，適用
    法律容有未恰，請求將原判決撤銷，更為適法之判決云云。
三、惟按行為不罰者，應諭知無罪之判決，刑事訴訟法第301 條
    第1 項定有明文。所謂行為不罰，實務上，尚包括行為本身
    不成立犯罪，換言之，法院所確認被告之行為，在實體法上
    因未有處罰規定，而屬不罰行為之情形在內，亦應予判決無
    罪（最高法院89年度台上字第2373號判決意旨參照）。次按
    預備行為與未遂犯之區別，以已未著手於犯罪之實行為標準
    ，所謂著手，即指犯人對於犯罪構成事實開始實行而言。而
    刑法上之幫助犯，以正犯已經犯罪為構成要件，幫助犯並無
    獨立性，如無他人犯罪行為之存在，幫助犯即無由成立。又
    現行刑法第339 條對於詐欺案件，並無處罰預備犯罪明文，
    如正犯之詐欺行為尚在預備中，則為其收購帳戶之人，縱屬
    事前幫助，亦無犯罪可言（最高法院21年非字第97號、25年
    非字第164 號、30年上字第684 號、60年台上字第2159號判
    例意旨參照）。
四、經查：
  (一)同案被告張美珠於民國96年4 月23日間，見來來就業快訊第
    2 版刊載「高租郵銀簿」廣告，遂依廣告所留載之聯絡電話
    0000000000與真實姓名、年籍不詳之詐欺集團成員「蔡先生
    」聯絡，於同年月25日上午11時許，以新台幣（下同）4,00
    0 元之代價將其向高雄左營福山郵局所申辦之帳戶（局號：
    000000-0、帳號：000000-0）存摺、提款卡連同密碼出售（
    租）予「蔡先生」轉提供予不詳詐欺集團使用，適有乙○○
    於同年5 月3 日因接獲詐欺集團來電詐騙，致乙○○陷於錯
    誤，前後匯款共計483,932 元至張美珠前開帳戶內等情，張
    美珠並經臺灣高雄地方法院以96年度簡字第6337號判決有期
    徒刑3 月確定，有該案判決書附卷足憑。又張美珠於上開幫
    助詐欺犯行遭查獲後，為協助警方追查該不詳詐欺集團，遂
    於同年5 月9 日諉以「陳惠雯」名義，撥打門號0000000000
    之行動電話與「蔡先生」聯絡，佯稱有帳戶供收購，雙方談
    妥以4,000 元為代價後，翌日「蔡先生」便指派被告前往上
    址向張美珠收購帳戶等情，亦有張美珠於警詢、偵查中之供
    述存卷可稽（見96年度偵字第13958 號卷一第20至第24頁、
    第98頁）。足見，被告所稱僱用伊收購帳戶之「蔡先生」，
    確為詐欺集團之成員。然觀諸同案被告張美珠於偵查中供陳
    ：「（問：向你收購高雄福山郵局之人，是否（為）96年5
    月10日你報警查獲之人？）不是同一人。」等語（見同上偵
    查卷第97頁）；其於警詢時復供稱：「蔡先生」於5 月10日
    14時20分以0000000000電話與我約在民族路與重愛路口交易
    存摺，「蔡先生」說會交代外務員來拿。……16時31分甲○
    ○撥打電話給我，說他是「蔡先生」之外務員，要將交易地
    點改變等語（見同上偵查卷第23頁）。核與被告所辯伊受僱
    於「蔡先生」，奉「蔡先生」指示向張美珠收購帳戶等情相
    符，足見確有「蔡先生」之人，被告亦非於96年4 月25日向
    張美珠收購高雄左營福山郵局存摺及提款卡之「蔡先生」。
    況查，被告於同年5 月10日向張美珠收取帳簿時，尚未取得
    帳簿即遭警方查獲，則犯罪集團成員「蔡先生」等人既未自
    被告轉交取得張美珠佯稱出售之帳簿，自無從進行詐騙被害
    人匯款之用。揆諸前開說明，犯罪集團成員「蔡先生」等人
    對於本件詐欺取財之犯罪構成事實顯然尚未開始實行，而未
    達著手之程度。
  (二)另公訴意旨固指：被告自96年5 月1 日起受雇於真實姓名、
    年籍不詳之詐欺集團成員「蔡先生」，並承「蔡先生」之指
    示與出售帳戶者碰面、接洽、確認後，將收購得之金融帳戶
    交付「蔡先生」轉提供予詐欺集團使用等語，惟公訴人並未
    具體指明被告自96年5 月1 日起至同月10日之間已參與「蔡
    先生」所為何詐騙行為，此部分亦難認業經檢察官指出證明
    之方法，本院自無從逕認被告是否另涉其他犯行之餘地。綜
    上所述，本件正犯之詐欺取財犯行尚未著手，自無未遂犯問
    題；且刑法第339 條詐欺罪並無處罰預備犯，則依共犯（幫
    助犯）之從屬性，被告此部分事前幫助行為，即屬不罰。是
    被告所為，尚屬不罰，自應為無罪之諭知。
  (三)檢察官上訴意旨既認為合於法之安定性及公平性，立法上實
    應視此為特殊類型犯罪而設處罰專條。則在目前法律尚無專
    條立法之規定，徒憑空言主張在法律適用上，應考量此等類
    型犯罪之特殊性，限縮幫助犯從屬性，認此等幫助犯以幫助
    時為其行為時點云云，揆諸首揭法條規定及判例意旨說明，
    尚嫌無據，自不足採。
五、原審因而以被告行為不罰，而為無罪之諭知，核無違誤；檢
    察官上訴意旨，猶執前詞，指摘原判決不當，為無理由，應
    予駁回。
六、據上論斷，應依刑事訴訟法第368 條、第373 條，判決如主
    文。
本案經檢察官方娜蓉到庭執行職務。
中    華    民    國    97    年    12    月    10    日
                  刑事第九庭    審判長法  官  莊秋桃
                                      法  官  謝宏宗
                                      法  官  裕斗
以上正本證明與原本無異。
本判決不得上訴。
中    華    民    國    97    年    12    月    10    日
                                      書記官  郭蘭蕙
附件：
臺灣高雄地方法院刑事判決               97年度易字第983號
公  訴  人  臺灣高雄地方法院檢察署檢察官
被      告  甲○○
上列被告因詐欺案件，經檢察官聲請簡易判決處刑（96年度偵字
第13958 號、96年度偵字第15698 號），本院受理（受理案號：
96年度簡字第6337號）後，認不宜逕以簡易判決處刑，應適用通
常訴訟程序，茲判決如下：
    主  文
甲○○無罪。
    理  由
一、聲請簡易判決處刑意旨略以：甲○○得預見收購、租用金融
    帳戶之人，係將其所取得之帳戶用以供被害人匯入款項，藉
    此作為犯罪之工具，竟仍基於幫助他人遂行詐欺取財之不確
    定故意，自民國（下同）96年5 月1 日起受雇於真實姓名、
    年籍不詳之詐欺集團成員「蔡先生」，並由「蔡先生」提供
    門號0000000000（起訴書誤載為0000000000）之行動電話1
    具予甲○○作為聯繫之用；甲○○承「蔡先生」之指示與出
    售帳戶者碰面、接洽、確認後，將收購得之金融帳戶交付「
    蔡先生」轉提供予詐欺集團使用，甲○○每收購得1 本金融
    帳戶，可得到新臺幣（下同）1,000 元之代價。嗣同案被告
    張美珠（所犯幫助詐欺取財罪部分，經本院以96年度簡字第
    6337號判決有期徒刑3 月確定）於同年5 月9 日以「陳惠雯
    」名義，撥打門號0000000000之行動電話與「蔡先生」聯絡
    ，佯稱有帳戶供收購，雙方約定以4,000 元為代價，並留有
    行動電話號碼0000000000作為聯絡交易時地之用。翌日，「
    蔡先生」與張美珠約定當日下午4 時30分派遣外務員向其收
    購帳戶，俟於當日下午4 時31分，甲○○奉「蔡先生」之指
    示，撥打前開張美珠所留之電話予張美珠，約定收購帳戶之
    地點為高雄市○○路及重愛路口之統一超商前，並表示收購
    代價4,000 元已帶在身上，要張美珠前往該地。張美珠經向
    警通報後隨即前往上址，於雙方交易尚未完成之際，經警當
    場查獲，並扣得甲○○所有供與「蔡先生」聯繫用之行動電
    話1 具（門號0000000000）及擬向張美珠收購「陳惠雯」帳
    戶用之現金4,000 元，因認被告涉犯刑法第339 條第3 項、
    第1 項詐欺取財未遂罪嫌之幫助犯等語。
二、按犯罪事實應依證據認定之，無證據不得認定犯罪事實；又
    不能證明被告犯罪或其行為不罰者，應諭知無罪之判決，刑
    事訴訟法第154 條第2 項、第301 條第1 項分別定有明文。
    再所謂行為不罰，除該行為具有阻卻違法性之事由，如依法
    令之行為，業務上之正當行為，正當防衛行為與緊急避難行
    為，及具有阻卻責任性之事由，如未滿14歲之人與心神喪失
    人之行為，而由法律明文規定不予處罰外，實務上，尚包括
    行為本身不成立犯罪，換言之，法院所確認被告之行為，在
    實體法上因未有處罰規定，而屬不罰行為之情形在內，亦應
    予判決無罪（參最高法院89年度台上字第2373號判決意旨）
    。次按預備行為與未遂犯之區別，以已未著手於犯罪之實行
    為標準，所謂著手，即指犯人對於犯罪構成事實開始實行而
    言。而刑法上之幫助犯，以正犯已經犯罪為構成要件，幫助
    犯並無獨立性，如無他人犯罪行為之存在，幫助犯即無由成
    立。又現行刑法第339 條對於詐欺案件，並無處罰預備犯罪
    明文，如正犯之詐欺行為尚在預備中，則為其收購帳戶之人
    ，縱屬事前幫助，亦無犯罪可言（參最高法院21年非字第97
    號、25年非字第164 號、30年上字第684 號、60年台上字第
    2159號判例意旨）。
三、證據能力部分：按被告以外之人於審判外之陳述，雖不符前
    4 條（即刑事訴訟法第159 條之1 至之4） 之規定，而經當
    事人於審判程序同意作為證據，法院審酌該言詞陳述或書面
    陳述作成時之情況，認為適當者，亦得為證據。當事人、代
    理人或辯護人於法院調查證據時，知有第159 條第1 項不得
    為證據之情形，而未於言詞辯論終結前聲明異議者，視為有
    前項之同意，刑事訴訟法第159 條之5 定有明文。經查，檢
    察官及被告甲○○於本院言詞辯論終結前，就本判決所引用
    下列各項屬於審判外陳述之證據，知有第159 條第1 項不得
    為證據之情形，均未聲明異議，且本院審酌該證據作成情況
    均無不適當之情形，是依上開規定，認得作為本案證據。
四、本件公訴人認被告涉有上開欺取財未遂罪嫌之幫助犯，無非
    以：(一)被告於警詢、偵查及本院審理時之供述、(二)同案被告
    張美珠於警詢、偵查中之供述及其以證人身分對被告之具結
    證述、(三)查獲現場照片6 張（見96年度偵字第13958 號卷一
    第50至第52頁）、(四)高雄市政府警察局左營分局扣押筆錄、
    扣押物品目錄表、扣押物品收據各1 份（同上偵卷第36至第
    39頁）、(五)來來就業快訊第二版刊載之「高租郵銀簿」廣告
    1 份（同上偵卷第41頁）、(六)扣案之行動電話1 具（門號
    0000000000）及現金4,000 元等資料，資為論據。
五、訊據被告甲○○固坦承受僱於「蔡先生」，並於上揭時、地
    向共同被告張美珠收購帳戶之事實，惟矢口否認有何幫助詐
    欺取財之犯行，辯稱：於96年5 月1 日時，伊看報紙之分類
    廣告找工作，撥打門號0000000000之行動電話與「蔡先生」
    聯絡，「蔡先生」交付1 支門號0000000000之行動電話以供
    聯絡，伊便依「蔡先生」之指示至指定地點跟他人拿金融帳
    簿，拿到帳簿後再轉交給「蔡先生」；於本案發生前，伊只
    收取過一本帳簿，而本案遭查獲當日伊也是奉「蔡先生」之
    指示前往，但蔡先生並未拿錢給伊，伊一直被騙，且伊不知
    道蔡先生收購帳簿作何用途等語。
六、經查，同案被告張美珠於96年4 月23日間，見來來就業快訊
    第2 版刊載「高租郵銀簿」廣告，遂依廣告所留載之聯絡電
    話0000000000與真實姓名、年籍不詳之詐欺集團成員「蔡先
    生」聯絡，於同年月25日上午11時許，以4,000 元之代價將
    其向高雄左營福山郵局所申辦之帳戶（局號：000000-0、帳
    號：000000-0）存摺、提款卡連同密碼出售（租）予「蔡先
    生」轉提供予不詳詐欺集團使用，適有乙○○於同年5 月3
    日因接獲詐欺集團來電詐騙，致乙○○陷於錯誤，前後匯款
    共計483,932 元至張美珠前開帳戶內等情，張美珠並經本院
    以96年度簡字第6337號判決有期徒刑3 月確定，有該案判決
    書附卷足憑。又張美珠於上開幫助詐欺犯行遭查獲後，為協
    助警方追查該不詳詐欺集團，遂於同年5 月9 日諉以「陳惠
    雯」名義，撥打門號0000000000之行動電話與「蔡先生」聯
    絡，佯稱有帳戶供收購，雙方談妥以4,000 元為代價後，翌
    日「蔡先生」便指派被告前往上址向張美珠收購帳戶等情，
    亦有張美珠於警詢、偵查中之供述存卷可稽（見96年度偵字
    第13958 號卷一第20至第24頁、第98頁）。足見，被告所稱
    僱用伊收購帳戶之「蔡先生」，確為詐欺集團之成員。惟查
    ，同案被告張美珠於偵查中供陳：「（問：向你收購高雄福
    山郵局之人，是否 (為)96 年5 月10日你報警查獲之人？）
    不是同一人」（見同上偵卷第97頁）；其於警詢時復供稱：
    「蔡先生」於5 月10日14時20分以0000000000電話與我約在
    民族路與重愛路口交易存摺，「蔡先生」說會交代外務員來
    拿。...16 時31分甲○○撥打電話給我，說他是「蔡先生」
    之外務員，要將交易地點改變等語（見同上偵卷第23頁）。
    核與被告所辯伊受僱於「蔡先生」，奉「蔡先生」指示向張
    美珠收購帳戶等情相符，足見確有「蔡先生」之人，被告亦
    非於96年4 月25日向張美珠收購高雄左營福山郵局存摺及提
    款卡之「蔡先生」。況查，被告於同年5 月10日向張美珠收
    取帳簿時，尚未取得帳簿即遭警方查獲之事實，已如前述，
    則犯罪集團成員「蔡先生」等人既未自被告轉交取得張美珠
    佯稱出售之帳簿，自無從進行詐騙被害人匯款之用。揆諸前
    開說明，犯罪集團成員「蔡先生」等人對於詐欺取財之犯罪
    構成事實顯然尚未開始實行，而未達著手之程度。再公訴意
    旨固指：被告甲○○自96年5 月1 日起受雇於真實姓名、年
    籍不詳之詐欺集團成員「蔡先生」，並承「蔡先生」之指示
    與出售帳戶者碰面、接洽、確認後，將收購得之金融帳戶交
    付「蔡先生」轉提供予詐欺集團使用等語，惟公訴人並未具
    體指明被告自96年5 月1 日起至同月10日之間已參與「蔡先
    生」所為何詐騙行為，此部分亦難認業經檢察官起訴，本院
    自無從逕認被告是否另涉其他犯行之餘地。綜上所述，本件
    正犯之詐欺取財犯行尚未著手，自無未遂犯問題；且刑法第
    339 條詐欺罪並無處罰預備犯，則依共犯（幫助犯）之從屬
    性，被告甲○○此部分事前幫助行為，即屬不罰。是被告所
    為，尚屬不罰，自應為無罪之諭知。
據上論斷，應依刑事訴訟法第452 條、第301 條第1 項，判決如
主文。
本案經檢察官陳建宇到庭執行職務。
中    華    民    國    97    年    9     月    30    日
                  刑事第十九庭  審判長法  官  林水城
                                      法  官  施盈志
                                      法  官  羅立德
以上正本證明與原本無異。
如不服本判決應於收受本判決後10日內向本院提出上訴書狀，並
應敘述具體理由，如未敘述上訴理由者，應於上訴期間屆滿後20
日內補提理由書狀於本院（均須按他造當事人之人數附繕本）「
切勿逕送上級法院」。
中    華    民    國    97    年    9     月    30    日
                                      書記官  賴朱梅


司法院資訊處製作；財團法人民間司法改革基金會備份。
